【裁判字號】    91,重上更(一),165
【裁判日期】    920610
【裁判案由】    回復原狀
【裁判全文】
臺灣高等法院民事判決                        九十一年度重上更(一)字第一六五號
    上  訴  人  甲○○
    訴訟代理人  林詮勝律師
    複代理人    高秀枝律師
    被上訴人    乙○○
    訴訟代理人  李文輝律師
右當事人間回復原狀事件，上訴人對於中華民國八十八年二月三日臺灣板橋地方法院
八十七年度重訴字第二九九號第一審判決提起上訴，經最高法院第一次發回更審，本
院判決如左：
    主      文
原判決關於駁回上訴人後開第二項之訴部分，及該部分假執行之聲請，暨除確定部分
外訴訟費用之裁判廢棄。
被上訴人應給付上訴人新臺幣貳佰肆拾柒萬仟壹佰伍拾壹元，及自民國八十七年九
月十三日起至清償日止，按週年利率百分之五計算之利息。
其餘上訴駁回。
第一審及第二審除確定部分外暨發回前第三審訴訟費用，由被上訴人負擔十分之八，
餘由上訴人負擔。
本判決命被上訴人給付部分，於上訴人以新臺幣捌拾貳萬肆仟元為被上訴人預供擔保
後得假執行，但被上訴人如於假執行程序實施前以新臺幣貳佰肆拾柒萬仟壹佰伍拾
壹元為上訴人預供擔保，得免為假執行。
    事實及理由
一、本件上訴人主張：伊於民國八十一年十一月十五日以總價新臺幣（下同）一千二
    百萬元向上訴人買受坐落臺北縣五股鄉○○段水碓窠小段一二九地號土地其中之
    六百五十坪，已付定金三百萬元，並辦妥該土地所有權應有部分一萬分之二百四
    十之移轉登記，嗣被上訴人以伊遲延給付第二期款六百萬元，經其催告仍不履行
    為由，於八十三年八月二十九日解除契約，並另案訴請伊回復移轉登記前揭土地
    所有權，獲勝訴之判決確定。被上訴人應負回復原狀義務，將已付價金三百萬元
    返還，雖其抗辯上開三百萬元已充作違約金沒收，惟本件違約金係損害賠償總額
    之預定，被上訴人並未依契約第六條(二)規定，交付系爭一二九地號土地特定位置
    予伊及舖設道路柏油，且其利用該土地挖採砂石圖利，並未因系爭土地買賣而受
    損，且其收受三百萬元迄今已逾八年，利息收益達二百餘萬元，而其在八十三年
    八月二十日解除契約，其所受領之價金應自受領日起附加利息返還。縱被上訴人
    未受領第二期款六百萬元，惟其既解除契約，即不能再計算該六百萬元之利息損
    失。且解約後其已將土地回復登記為其名義，並無預期利益之損失。而其出售時
    保證開發且劃定特定位置，即需負擔土地開發及分割成本，故出售價格自較買進
    價格高，則其主張賣價減去購入價格即為預期利益損失，顯無可採。其後並將系
    爭土地以一千一百三十萬元出售訴外人，然買賣條件以買方負擔之義務較多，故
    價金較為優惠，其再出售價格雖減少，實際並無任何損失可言。另兩造於本件爭
    訟前民事訴訟法並未採行律師訴訟主義，律師費用之支出尚非損害。上訴人認違
    約金以二十萬元為相當。爰依不當得利及契約解除後回復原狀之規定，求為命被
    上訴人乙○○應給付二百七十四萬一千五百零七元及自起訴狀繕本送達翌日即八
    十七年九月十三日起至清償日止，按週年利率百分之五計算之利息之判決（上訴
    人於原審起訴請求被上訴人與孫金鳳連帶給付八百萬元及其法定利息，為原審駁
    回其訴及假執行之聲請，嗣上訴人上訴後，於本院前審減縮其請求為本於解除契
    約後之回復原狀規定及不當得利返還請求權，請求上訴人給付三百萬元及法定利
    息，孫金鳳給付五百萬元及其法定利息，經本院前審判決命孫金鳳給付上訴人五
    百萬元及其利息，命被上訴人給付二百七十四萬一千五百零七元及利息並駁回其
    餘之訴，雖孫金鳳就其敗訴部分上訴，惟其上訴不合法，經本院前審駁回其上訴
    確定；另駁回部分因不得上訴第三審而確定，均不在本院審理範圍）。並聲明：
    (一)原判決駁回上訴人後開第二項之訴部分，及該部分假執行之聲請，並訴訟費用
    之裁判除確定部分外，均廢棄。(二)右廢棄部分，被上訴人應給付上訴人二百七十
    四萬一千五百零七元，及自八十七年九月十三日起至清償日止，按週年利率百分
    之五計算之利息。(三)上訴人願供擔保，請准宣告假執行。
二、被上訴人則以上訴人未依約給付前揭土地之第二期價金六百萬元，系爭契約業經
    伊合法解除，並訴請上訴人將原已移轉登記為其所有之前揭土地，回復移轉登記
    為被上訴人所有，並經判決確定，所付定金三百萬元，依約作為違約金沒收，其
    不得請求返還。又被上訴人因上訴人違約致受有後列損失：(一)依前揭買賣契約，
    第二期六百萬元之價金應於稅單核定後，即八十一年十一月二十四日後三日內即
    八十一年十一月二十七日前為給付，如上訴人依約履行，自八十一年十一月二十
    七日起至本件訴訟起訴時止，被上訴人受有一百七十二萬七千六百七十一元之可
    預期利益之利息損失。縱僅算至解除契約之日即八十三年八月二十九日止，按週
    年利率百分之五計算法定遲延利息，亦有五十二萬六千八百四十九元之可期利益
    之利息損失。(二)被上訴人出售系爭土地予上訴人六百五十坪為一千二百萬元，扣
    除成本每坪四千七百二十元，計三百零六萬八千元，損失預期利益至少有八百九
    十三萬二千元。依上訴人自認被上訴人每坪購買成本五千元計算，則成本三百五
    十萬元，預期利益之損失亦達八百七十五萬元。(三)上訴人違約造成爭訟，原法院
    八十三年度訴字第一○三七號及本件訴訟，被上訴人乙○○支付律師費用三十五
    萬元。則被上訴人乙○○所受之損害合計為一千一百四十萬七千元或九百七十五
    萬二千五百四十八元。則被上訴人乙○○沒收上述三百萬元充作違約金並未過高
    ，且無不當得利等語。
三、兩造不爭執之事實：
    坐落臺北縣五股鄉○○段水碓窠小段第一二九、四○之一地號、五○之一地號土
    地，原係上訴人之父江再旺及伯父曾再福所共有，於八十年十二月三日出售予被
    上訴人、陳重江及孫金鳳，並以被上訴人為契約當事人訂立買賣契約，其中前揭
    一二九地號土地登記為被上訴人及孫金鳳所有，各所有權應有部分二分之一。嗣
    上訴人於八十一年十一月十五日與被上訴人訂立不動產買賣契約，購買系爭一二
    九地號土地中之六百五十坪，總價一千二百萬元，並約定被上訴人應依契約所附
    之土地標示中分割六百五十坪予上訴人，且於旱地部分（─１）設定地上權，
    待可登記時分割給予上訴人，並由上訴人鋪設十公尺柏油道路及水溝。於系爭買
    賣契約第十條約定：「本約簽訂後，倘甲方（即上訴人）不買或不按約定日期付
    款時，願將價款全部由乙方（即被上訴人）無條件沒收，抵作違約金外，並即解
    除本約。」，屬損害賠償預定總額之違約金性質。被上訴人於八十二年二月五日
    將前揭一二九地號土地所有權應有部分一萬分之二四０移轉登記予上訴人所有，
    惟迄被上訴人解除系爭買賣契約止，未曾交付前揭土地予上訴人占有使用。上訴
    人於交付定金三百萬元後，被上訴人主張上訴人未付第二期款，經其於八十三年
    七月二十二日以郵局存證信函催告上訴人給付，上訴人未為給付，被上訴人訴請
    將系爭土地回復原狀，移轉登記為其所有，並以起訴狀繕本送達上訴人為解除契
    約之意思表示，即於八十三年八月二十九日解除前揭買賣契約，經判決認定被上
    訴人解除契約合法，上訴人應將前揭土地移轉登記回復為被上訴人所有確定，被
    上訴人亦依判決於八十七年八月三日辦理移轉登記前揭土地為其所有。其後，被
    上訴人以每坪二萬六千元，總為七百八十萬元之價金出售其中三百坪予訴外人曾
    振芳，另將前揭土地所有權應有部分一萬分之一二九，以三百五十萬元出售予訴
    外人陳進貴，並約定陳進貴須配合被上訴人聯合申請開發，並共同分擔開發費用
    ，且無條件配合分割，其分割方法為於該買賣契約附圖所示Ｃ部分土地，共同持
    有開發完成後，以抽籤方式決定位置，以開發率多寡分得實際面積。八十七年八
    月十四日，被上訴人將前揭土地分別移轉所有權予曾振芳應有部分一萬分之一一
    一，予陳進貴應有部分一萬分之一二九等情，有上訴人提出不動產買賣契約書五
    份、匯款單、土地登記謄本、臺灣板橋地方法院八十三年度訴字第一○三七號、
    本院八十四年度重上字第十三號、八十五年度重上更(一)字第一四二號、最高法院
    八十五年度台上字第二二九九號、八十七年度台上字第九二五號民事判決、確定
    證明書附卷可稽（見原審卷第七至一○、三五至四○、四四至五九、一八八至一
    九一頁、本院前審卷第一五九頁、本院更審卷第九三至九四頁、第四五至四九頁
    、第四一至四四頁），堪信為真實。
四、上訴人主張與被上訴人間之買賣契約已解除，依民法第二百五十九條第二款之規
    定，請求被上訴人乙○○附加利息返還已受領之第一期款三百萬元中二百七十四
    萬一千五百零七元（超過該金額部分，上訴人業已敗訴確定，如前所述）等情，
    被上訴人則主張依買賣契約第十條之約定，其自得沒收上開三百萬元充作違約金
    等語。經查：
  (一)按契約解除時，當事人雙方回復原狀之義務，除法律另有規定或契約另有訂定外
    ，由他方受領之給付為金錢者，應附加自受領時起之利息償還之。又當事人得約
    定債務人於債務不履行時，應支付違約金。違約金，除當事人另有訂定外，視為
    因不履行而生損害之賠償總額。債務已為一部履行者，法院得比照債權人因一部
    履行所受之利益，減少違約金。又約定之違約金額過高者，法院得減至相當之數
    額。民法第二百五十九條第二款、第二百五十條第一項、第二項前段、第二百五
    十一條、第二百五十二條分別定有明文。次按違約金應推定為損害賠償之預約，
    關於損害賠償額數，在當事人間雖不妨於事前預為約定，而約定之違約金是否過
    高，應就債務人若能如期履行債務時，債權人可得享受之一切利益為衡量之標準
    ，如果與實際損害相當懸殊者，法院自得以當事人實際上所受損失為標準，酌予
    核減，惟是否相當，仍須依一般客觀事實、社會經濟狀況及當事人所受損害等情
    形，以為酌定標準，而債務已為一部履行者，亦得比照債權人所受利益減少其數
    額（最高法院十九年上字第一五五四號、四十九年台上字第八○七號、五十一年
    台上字第十九號判例要旨參照）。是當事人約定之違約金過高者，法院得酌減至
    相當之數額，然是否相當，應依一般客觀事實，社會經濟狀況、當事人實際上所
    受損害及債務人若能如期履行債務，債權人可得享受之一切利益為酌定之標準。
    又此項違約金之約定，雖不因契約之解除而隨同消滅。惟依民法第二百六十條規
    定意旨推之，其因契約解除所生之損害，並不在斟酌之列。而應就債務不履行所
    生損害，一切消極損害即可享受之預期利益及積極損害，均加以審酌。故凡債權
    人之正當利益顯較約定額多，或實際所受之損害與約定額相懸殊，或有其他顯不
    公平之情形者，即屬過高。
  (二)系爭買賣契約係上訴人未依約給付買賣價金第二期款，經被上訴人乙○○於八十
    三年八月二十九日解除契約，且系爭違約金之約定，性質上即屬債務不履行之損
    害賠償總額之預定，已如前述，則上訴人依前揭民法第二百五十九條第二款之規
    定，自得請求被上訴人附加利息返還其已交付之第一期款三百萬元，惟被上訴人
    抗辯其依上開約定得將三百萬元充作違約金沒收，茲所應審究者，為前揭違約金
    之約定是否過高？經查：
    1.被上訴人抗辯本件買賣原應於八十二年二月五日已完成移轉登記，當時上訴人
      未依約給付被上訴人六百萬元，以週年利率百分之五計算，自八十一年十一月
      二十七日起至本案起訴之八十七年九月一日止即有一百七十二萬七千六百七十
      一元利息損失；如計算至解約日即八十三年八月二十九日止即有五十二萬六千
      八百四十九元利息損失，此為被上訴人原可獲得之利益，因上訴人違約致未能
      取得等語，惟為上訴人所否認。依系爭買賣契約第三條(二)規定，買賣價金第二
      期款六百萬元應於稅單核下（即八十一年十一月二十四日）三日內即八十一年
      十一月二十七日前給付，而上訴人未依約給付，倘上訴人如期交付，迄被上訴
      人乙○○解除本件買賣契約即八十三年八月二十九日止，被上訴人乙○○即得
      因受領上開六百萬元而受有利息利益五十二萬六千八百四十九元｛6,000,000
      ×5％÷365×641（天）〔即八十一年十一月二十八日起至八十三年八月二十
      九日止之日數（4＋31＋365＋31＋28＋31＋30＋31＋30＋31＋29）〕＝
      526,849 ，元以下四捨五入｝，至被上訴人乙○○請求契約解除後即八十三年
      八月三十日起至八十九年三月五日止之利息損失部分，核屬契約解除後所發生
      ，依前揭說明，尚難認係因上訴人債務不履行所損失之預期利益。
    2.被上訴人抗辯出售系爭土地予上訴人六百五十坪為一千二百萬元，扣除成本每
      坪四千七百二十元，計三百零六萬八千元，損失預期利益八百九十三萬二千元
      ；如依上訴人自認被上訴人乙○○每坪購買成本五千元計算，則成本三百五十
      萬元，即損失預期利益八百七十五萬元，此為被上訴人乙○○原可獲得之預期
      利益等語，惟亦為上訴人所否認。經查，依被上訴人乙○○與上訴人所訂立之
      買賣契約，上訴人為買受人，依買賣契約有支付價金之義務，被上訴人為出賣
      人，依買賣契約有交付土地與移轉登記所有權之義務，此二義務屬因契約互負
      債務之對待給付性質，則因上訴人違約未交付價金，被上訴人行使契約解除權
      ，則契約解除後，上訴人與被上訴人各負回復原狀之義務，被上訴人並已依解
      除後回復原狀之規定，請求回復登記獲勝訴判決確定，則其既因行使解除權而
      免除自己之對待給付義務，亦因契約解除後須對上訴人負回復原狀返還所受領
      之價金之義務，則被上訴人無法取得價金之交付而獲得成本價差之利益，即難
      謂係其可享受之預期利益之消極損害。是被上訴人既因契約解除而回復所有權
      登記，且於契約解除後出售他人獲取價金，更難謂因上訴人債務不履行損失上
      開預期利益。是被上訴人主張其損失預期利益八百九十三萬二千元或八百七十
      五萬元，均無足取。
    3.被上訴人復抗辯於其解除契約後，於八十七年八月間將系爭土地出售予訴外人
      曾振芳、陳進貴，價金合計一千一百三十萬元，並於八十七年八月十四日移轉
      登記予訴外人曾振芳、陳進貴所有，業經被上訴人自承在卷，並據提出土地登
      記簿謄本及買賣契約書在卷（見本院更審卷第四五至四九頁、本院更審卷第九
      三至九四頁）。惟系爭買賣契約附圖所標示被上訴人出售予上訴人之前揭一二
      九地號土地位置係在下方斜線標示，且由兩造簽名之位置；而依被上訴人與曾
      振芳間買賣契約之附圖所標示之出售土地位置為中間以斜線標示，且由被上訴
      人與曾振芳簽章之位置（本院卷九四頁）；另依被上訴人與陳進貴買賣契約之
      附圖標示之出售位置為上方標註「Ｃ圖」並由陳進貴與被上訴人蓋章之位置（
      本院更審卷第四九頁）；三件買賣契約交易之標的均不相同，則自無從以該等
      價格間作為比較。況三件買賣契約，除買賣標的不同外，其他之條件亦有不同
      ：(1)系爭買賣契約部分，面積為六百五十坪，且旱地部分（即四○─一）設定
      地上權可登記時，無條件分割登記，而被上訴人尚須設施水溝及鋪設十米之柏
      油路面；(2)被上訴人與曾振芳間買賣契約部分：買賣面積為三百坪，但不包括
      道路用地（本院更審卷第九三頁）；(3)被上訴人與陳進貴間買賣契約部分：買
      賣面積為三百四十八點四七坪〔89,299（平方公尺）×129/10,000（交易之所
      有權應有部分，見本院更審卷第四五頁）×0.3025＝348.47坪〕，且陳進貴須
      與被上訴人共同分擔開發費用，而實際交易面積須按開發率多寡決定，位置則
      於共同開發後以抽籤分式決定；更無從以三買賣契約為價格之比較，則被上訴
      人以其與陳進貴、曾振芳間之前揭交易，作為其受有預期利益損失之論據，難
      認有據。
    4.又地政機關依土地法施行法第四十條及平均地權條例有關之規定調查地價訂定
      之「地價調查估計規則第三條規定：「地價調查估計之辦理程序如左：一：：
      ：二調查買賣或收益實例及有關影響區段地價之資料。：：：五劃分地價區段
      ，填具地價區段勘查表及繪製地價區段圖：：：。」、第四條規定：「地價之
      調查估計，應切合估計當時土地之實值。」、第六條規定：「地價調查應以買
      賣實例為主，無買賣實例者，得調查收益實例。」、第七條第一項規定：「第
      三條第二款所稱影響區段地價之資料，指土地使用管制、交通運輸、自然條件
      、土地改良、公共建設、特殊設施、工商活動、房屋建築現況、土地利用現況
      、發展趨勢及其他影響因素。」，是地政機關所公告之土地公告現值其調查均
      應依上揭規定因素，斟酌並加以調整，是土地公告現值漲跌之趨勢，係隨同市
      場交易之漲跌而連動，而系爭土地之歷年每平方公尺公告現值分別為：八十一
      年七月為四百五十元；八十二年七月為五百五十元；八十三年七月為六百二十
      元；八十四年七月為七百元；八十五年七月為七百三十元；八十六年七月為八
      百四十元；八十七年七月為八百四十元，足見系爭土地自八十一年迄八十三年
      八月即解除系爭買賣契約之日，其公告現值漲幅為一點三八倍，迄八十七年止
      ，公告現值漲幅高達一點八七倍，自難認被上訴人有土地跌價之損失。被上訴
      人雖抗辯土地公告現值與市價偏離，不足為地價漲跌之參考云云，惟土地公告
      現值固與市價不符，惟土地公告現值編定之目的在於課徵土地增值稅，自與市
      場交易之實際金額不一，然如前所述，其編定係參考市場交易，且其係隨同市
      場交易價格之漲跌而調整，亦為眾所週知，是被上訴人之抗辯難認有據。又前
      揭土地價值於解除契約之日係上漲，自難認被上訴人有跌價之損失，被上訴人
      請求本院囑託鑑定系爭土地於解除契約之日之價格，難認有必要。
    5.被上訴人復抗辯上訴人違約造成爭訟，原法院八十三年度訴字第一○三七號及
      本件訴訟歷審，被上訴人支付律師費用三十五萬元，係被上訴人所受之損害等
      語（見本院前審卷(二)第一八二頁），並提出其訴訟代理人李文輝律師出具之證
      明書附卷可證（見本院前審卷(一)第二六五頁）。惟查，民事訴訟法固於八十九
      年二月九日增訂第四百六十六條之一，規定上訴第三審應委任律師為訴訟代理
      人，然並無規定第一、二審亦應強制委任律師為訴訟代理人，而本件上訴人與
      被上訴人乙○○間請求回復原狀之前案訴訟，係自八十三年八月二十日起訴，
      迄至八十七年五月七日判決確定，業經本院前審調閱前案歷審卷查明無訛，與
      本件訴訟第一審係於八十七年九月一日起訴，迄八十八年二月三日判決，均係
      發生於前揭民事訴訟法修正之前，而本院第二審訴訟程序，現行民事訴訟法復
      未有強制律師代理之規定，則被上訴人縱因前案與本件訴訟委任律師為訴訟代
      理人支付律師報酬三十五萬元屬實，核與因上訴人違約所受之損害尚屬有間。
      是被上訴人主張因上訴人違約受有支出律師費三十五萬元之損害，洵屬無據。
    6.上訴人主張其於訂約日即八十一年十一月十五日已交付價金三百萬元，其既已
      履行債務之一部，被上訴人自受領之日起至解除契約之日止，即因該部分之履
      行受有二十六萬八千三百五十六元〔3,000,000×5％÷365（天）×653（天）
      五入〕之利益，則被上訴人乙○○所受之損害扣除其所受之利益為二十五萬八
      千四百九十三元（526,849－268,356＝258,493）云云。查系爭定金三百萬元
      之利息，且與前揭第二期款六百萬元之利息不同，原即為上訴人所可得享有之
      預期利益，上訴人主張應自前揭六百萬元之所可得之預期利息中予以扣除，應
      屬無據。
    7.綜上，被上訴人乙○○因上訴人違約，受有五十二萬六千八百四十九元之利息
      損害，則本院審酌上訴人僅給付定金三百萬元，雖被上訴人已將前揭應有部分
      移轉登記予上訴人，但土地並未交付占有，且亦未依系爭買賣契約施作水溝及
      道路，以及一般客觀事實，社會經濟狀況、被上訴人實際上所受損害及上訴人
      若如期履行債務，被上訴人乙○○可得享受之一切利益酌定，認本件違約金以
      五十二萬六千八百四十九元為相當。上訴人主張違約金以二十萬元為相當，亦
      無足取。從而，被上訴人抗辯沒收上訴人已付價金三百萬元充作違約金，衡情
      顯屬過高，應核減至五十二萬六千八百四十九元。
五、綜上所述，上訴人依解除契約回復原狀規定，本於不當得利返還請求權，請求上
    訴人給付二百七十四萬一千五百零七元，及自本件起訴狀繕本送達翌日即民國八
    十七年九月十三日起，清償日止，按週年利率百分之五計算之利息，於五十二萬
    六千八百四十九元及自八十七年九月十三日起算之法定遲延利息部分，為有理由
    ，應予准許。逾此所為請求，為無理由，應予駁回。又，上訴人勝訴部分，兩造
    分別陳明願供擔保為准、免假執行之宣告，經核於法並無不合。至於上訴人敗訴
    部分，其假執行之聲請失所附麗，應併予駁回。原審就上開應准許部分，為上訴
    人敗訴之判決，並駁回其假執行之聲請，尚有未洽，上訴意旨求予廢棄改判，為
    有理由，爰由本院予以廢棄改判如主文第二項所示，並依聲請為附條件之准、免
    假執行之宣告。至於上訴人之請求不應准許部分，原判決為上訴人敗訴之判決，
    並駁回其假執行之聲請，經核於法並無不合，上訴意旨求予廢棄改判，為無理由
    ，應駁回其上訴。
六、本件事證已臻明確，兩造其餘攻擊或防禦方法及未經援用之證據，經本院斟酌後
    ，認均不足以影響本判決之結果，自無逐一詳予論駁之必要。
七、據上論結，本件上訴為一部有理由，一部無理由，依民事訴訟法第四百五十條、
    第四百四十九條第一項、第七十九條但書、第四百六十三條、第三百九十條第二
    項、第三百九十二條，判決如主文。
中      華      民      國    九十二    年      六      月      十      日
                              民事第十五庭
                                  審判長法  官  劉  靜  嫻
                                        法  官  陳  昆  煇
                                        法  官  吳  光  釗
右正本係照原本作成。
上訴人不得上訴。
被上訴人如不服本判決，應於收受送達後二十日內向本院提出上訴書狀，其未表明上
訴理由者，應於提出上訴後二十日內向本院補提理由書狀（均須按他造當事人之人數
附繕本）上訴時應提出委任律師或具有律師資格之人之委任狀；委任有律師資格者，
另應附具律師資格證書及釋明委任人與受任人有民事訴訟法第四百六十六條之一第一
項但書或第二項（詳附註）所定關係之釋明文書影本。
中      華      民      國    九十二    年      六      月      十      日
                                        書記官  于      誠
附註：
民事訴訟法第四百六十六條之一（第一項、第二項）：
對於第二審判決上訴，上訴人應委任律師為訴訟代理人。但上訴人或其他法定代理人
具有律師資格者，不在此限。
上訴人之配偶、三親等內之血親、二親等內之姻親，或上訴人為法人、中央或地方機
關時，其所屬專任人員具有律師資格並經法院認為適當者，亦得為第三審訴訟代理人
。


司法院資訊處製作；財團法人民間司法改革基金會備份。
